【裁判字號】    89,台上,6900
【裁判日期】    891116
【裁判案由】    違反毒品危害防制條例
【裁判全文】
最高法院刑事判決                              八十九年度台上字第六九○○號
    上   訴   人  台灣高等法院檢察署檢察官
    上訴人即被告  甲○○
    選 任辯護 人  林清漢律師
                  羅
    被        告  乙○○
右上訴人等因被告等違反毒品危害防制條例案件，不服台灣高等法院中華民國八十九
年八月八日第二審判決（八十九年度上訴字第九四二號，起訴案號：台灣桃園地方法
院檢察署八十八年度偵字第八三七七號、第一○○七八號），提起上訴，本院判決如
左：
    主  文
原判決撤銷，發回台灣高等法院。
    理  由
本件原判決撤銷第一審諭知上訴人即被告甲○○無罪部分之判決，改判論處該上訴人
以共同運輸第一級毒品罪刑，及維持第一審諭知被告乙○○無罪部分之判決，駁回公
訴人在第二審之上訴，固非無見。惟查：(一)按應依毒品危害防制條例第十八條第一項
之規定，諭知沒收銷燬之物品，以經查獲之毒品及專供製造或施用毒品之器具為限。
原判決既以扣案之鋼鐵（機械）模具三組，係專供被告甲○○運輸第一級毒品海洛因
所用之器具，自應適用同條例第十九條第一項諭知沒收，方屬適法，其竟依同條例第
十八條第一項之規定宣告沒收銷燬，顯有適用法則不當之違背法令。(二)原判決引用證
人即被告乙○○之妹婿陶克平之證言，認被告乙○○受鄧鎮國（通緝中）之託，委請
屬於Ｃ１貨物免驗廠商之創品股份有限公司（負責人為陶克平，下稱創品公司）辦理
進口鋼鐵模具三組，該模具嗣雖經查獲藏置鉅量海洛因，然因該批貨物進口之前，陶
克平業向被告乙○○表明將主動要求海關驗貨，苟被告乙○○明知該鋼鐵模具內藏置
海洛因，徵諸事理，自應中止委請陶克平辦理，另覓其他亦屬免驗關之廠商辦理，以
減少被查獲之機會，乃被告乙○○於受陶克平告知後，仍同意陶克平主動報請海關驗
關，自難謂其確知該批鋼鐵模具內置有海洛因之事實云云（見原判決第十八頁，理由
貳、二之(二)）。經查，證人陶克平固曾證稱：「當初他委託我時，我有問他，他說知
道要經驗關程序，是我主動跟他說，他亦答應貨進來後，要主動驗關」等語（見第一
審卷第七十二頁），然依卷內資料，被告乙○○委託創品公司辦理進口之上開模具，
係於民國八十八年五月二十七日運抵桃園中正國際機場，有海關進出口貨物稅費繳納
證兼匯款聲請書影本可稽（見偵字第八三七七號卷第七十八頁），又卷附之創品公司
（Ｃｏｍｅｔ  Ｐｒｅｃｉｓｉｏｎ  Ｃｏ；Ｌｔｄ‧）用箋上載有：「（八十八年
）五月十五日接獲老闆（陶克平）指示乙○○來電要求由創品公司代自泰國進口模具
一批……五月二十六日未先收到鄧先生（即鄧鎮國）所下之訂單即收到泰國出貨之Ｉ
ＮＶＯＩＣＥ（發票），但因未收到提單所以無法代為與報關行聯絡。五月二十八日
收到鄧先生ＦＡＸ（傳真）來之提單，因其ＩＮＶＯＩＣＥ註明之交易條款並不明確
，所以老闆特別交代報關行，清關時主動要求海關驗關，以確定進口之物品無誤」等
旨（見同上偵卷第六十頁）。如果無訛，創品公司應非於接受被告乙○○委託時，即
擬報請驗關，而係於貨物進口後之八十八年五月二十八日，因泰國出貨之發票上註明
之交易條款並不明確，為免錯誤，始交代報關行於清關時主動要求海關驗關，則當時
貨物既已進口，被告乙○○自無另覓其他進口商代理進口之餘地。原判決對於上開創
品公司之用箋係何人製作？內容是否真實？未予調查說明；且創品公司既係Ｃ１免驗
貨廠商，陶克平何以於接受被告乙○○委託時，即表示將主動報請驗關？亦有疑義，
因涉陶克平之證言是否真實無偽而可採信，自有明瞭之必要，原審未詳加究明，遽依
陶克平之陳述，而為有利於被告乙○○之論斷，非無調查職責未盡之違誤。(三)證人陶
克平於原審證稱：「當時我有向乙○○表明要求海關驗貨……，要求驗關，是在貨物
運送前即要求驗關，此時貨應在泰國」等語（見原審卷第一○九頁），縱然屬實，然
因前揭藏置海洛因之模具重量甚鉅，且密合不易拆卸，於檢驗時，即使以Ｘ光透視，
亦不易查知等情，業據承辦警員鄭瑞彎於原審證述甚詳（見原審卷第九十九頁）。公
訴人於提起第二審上訴之上訴書中，即以上開模具構造特殊，無法於驗關時，依一般
驗貨所用之Ｘ光所穿透，因認被告乙○○成竹在胸，而無懼於陶克平將主動報請驗關
，為其不服第一審諭知被告無罪判決之理由之一（見原審卷第十四頁）。原審對於此
項不利於被告乙○○之論證，為何不足採取，未加說明，仍以被告乙○○同意陶克平
報請驗關為詞，而為有利於乙○○之認定（見原判決第十八頁），併有判決理由不備
之違法。(四)被告甲○○、乙○○均辯稱：不知鄧鎮國自泰國進口之模具內藏有海洛因
之事實云云，原判決於甲○○部分之理由內，以「本件為警查獲之海洛因毛重為二萬
一千一百四十二公克，淨重二萬零一百七十一公克，驗餘淨重二萬零一百三十八點九
九公克，而均藏置於三具外圍長四十四公分、寬三十九點九公分、高約五十四點六公
分，總重約一千七百五十公斤之三層鋼鐵模具內（其中每一鋼鐵模具之第一層凹槽內
寬二十八點四公分、長三十三點五公分、深八點八公分），有該鋼鐵模具之照片及略
圖在卷可稽（見偵字第八三七七號卷第四十四至四十八頁、第二十六至二十七頁），
足證係出於相當縝密之計畫，而扣案之海洛因重量高達二十公斤有餘，客觀上所值不
菲，且該毒品於進口後之運輸過程，攸關貨主（即鄧鎮國）能否順利取得之結果」，
執為其認定被告甲○○知情參與運輸，且與鄧鎮國有犯意聯絡之論據（見原判決第七
、八頁，理由壹、一之(五)）。然就參與進口之被告乙○○部分，因其得否順利進口、
通關並領取該批模具交付鄧鎮國或鄧鎮國指定之人，亦攸關鄧鎮國能否取得上開價值
不菲之鉅量海洛因之結果，情況類同，原判決竟採信被告乙○○所為不知情之辯解，
顯就類同之情況證據，為相異之價值判斷，難謂無證據上理由矛盾之違背法令。以上
或為本院得依職權調查之事項，或為檢察官及被告甲○○上訴意旨所指摘，應認原判
決有發回更審之原因。
據上論結，應依刑事訴訟法第三百九十七條、第四百零一條，判決如主文。
中      華      民      國    八十九    年     十一     月     十六     日
                              最高法院刑事第十二庭
                                  審判長法官  林  增  福
                                        法官  劉  敬  一
                                        法官  楊  商  江
                                        法官  邵  燕  玲
                                        法官  吳  昆  仁
      右正本證明與原本無異
                                              書  記  官
中      華      民      國    八十九    年     十一     月    二十二    日


司法院資訊處製作；財團法人民間司法改革基金會備份。
